福建金門地方法院刑事判決　　　　　　　　93年度訴字第35號
公　訴　人　福建金門地方法院檢察署檢察官
被　　　告　丁○○　男　54歲.
選任辯護人　李志澄律師
上列被告因貪污案件，經檢察官提起公訴（93年度偵字第177 、
257 號），本院判決如下：
    主  文
丁○○無罪。
    理  由
壹、公訴意旨略以：被告丁○○係金門縣議會議員，有審議金門
    縣政府預算、監督並質詢金門縣政府之權力，係依據法令從
    事公務之人員。緣於民國90年11月間，鴻偉營造有限公司（
    下稱鴻偉公司)以 新台幣 (下同)5420 萬元，標得金門縣立
    文化園區整體規劃新建工程預建地整建工程 (下稱文化園區
    整建工程)， 並自90年11月27日起，在金門縣金沙鎮○○段
    第1 、2 、13、14號及21附1 號土地上施工。施工期間因地
    下水不斷湧出，鴻偉公司即向監造單位乙○○建築師事務所
    及業主金門縣立文化中心要求以高速公路的填方標準來施工
    ，亦即將第一層填方土填高至1 公尺至1.5 公尺，惟監造單
    位及業主不同意大幅度變更設計，但同意鴻偉公司先行變更
    施工方式，最後再予以變更設計。被告得知上情後，認為鴻
    偉公司自行變更施工方式，未依設計填砂，從中獲利約二千
    萬元，認有機可趁，即利用其擔任縣議員，得以在議會中提
    案之機會，基於藉端勒索之犯意，於91年5 月13日，前往上
    開工地找鴻偉公司負責人甲○○，甲○○乃指派公司員工丙○○代表出面，並由丙○○與被告於被告所有之座車內商談
    （下稱第一次商談），被告即向丙○○表示：鴻偉公司因沒
    有依設計圖填沙施工，不當得利2000萬元，要求鴻偉公司必
    需支付不當得利金額之四分之一，即500 萬元作為封口費用
    ，否則將在縣議會內提案，並移送檢調單位偵辦，丙○○乃
    將上情報告甲○○知悉，致甲○○生畏懼之意，乃指示丙○○向被告表明鴻偉公司並無不法犯行，希望降低賄款金額，
    並指示暗中予以錄音蒐證，以求自保。嗣91年5 月15日，被
    告又駕車前往上開工地找丙○○ (下稱第二次商談)， 並在
    其車上向丙○○表示：會在台北某金融機構開設人頭戶，鴻
    偉公司必須在91年5 月25日前，將500 萬元存入該人頭帳戶
    內，該帳戶之印鑑由被告持有，但帳戶存摺會交給甲○○保
    管，嗣該次金門縣議會定期會休會後，證實被告與其他議員
    並未在議會中提案決議，才會領取該500 萬元。嗣同年5 月
    16日，被告再於車上向丙○○表示（下稱第三次商談）：該
    500 萬元並非被告一人獨得，而是必須平分給議長莊良時及
    議員戊○○、陳玉珍、張光海等人，所以金額沒有辦法再降
    低等語。丙○○將上情再告知甲○○後，甲○○乃於91年5
    月25日，與丙○○共同前往金門縣金湖鎮林兜現任金湖鎮長
    李成義住宅旁空地與被告見面 (下稱第四次商談)， 三人並
    坐上甲○○之座車，雙方經過討價還價後，被告同意以150
    萬元成交，並承諾會以議員之身份，向金門縣警察局及環保
    局說情，以解決鴻偉公司砂石車數度遭該二單位開單取締之
    窘境。同年5 月30日，金門縣議會議員戊○○在縣政總質詢
    時，公開質詢鴻偉公司涉嫌偷工減料，被告因認甲○○遲不
    交付賄款，失信在先，遂於莊良時議長辦公室內與莊良時、
    戊○○等人商議，推由戊○○向福建金門地方法院檢察署提
    出檢舉，該署乃於91年6 月12日召集金門縣立文化中心、監
    造單位乙○○建築師事務所、鴻偉公司、福建省調查處及議
    長莊良時、議員陳玉珍及被告等人前往工地進行會勘，甲○○認雙方已無誠信基礎，故決定拒付任何賄款，致被告索賄
    無著而未得手。因認被告涉犯貪污治罪條例第4 條第2項 、
    第1 項第2 款藉端勒索未遂罪等語。
貳、按犯罪事實應依證據認定之，無證據不得認定其犯罪事實；
    又不能證明被告犯罪者，應諭知無罪之判決，刑事訴訟法第
    154 條第2 項、第301 條第1 項分別定有明文。而認定不利
    於被告之事實，須依積極證據，茍積極證據不足為不利於被
    告事實之認定，即應為有利於被告之認定，更不必有何有利
    之證據。次按貪污治罪條例第4 條第1 項第2 款所指藉端或
    藉勢勒索罪，係指行為人憑藉其本人或他人之權勢或以某種
    事由為藉口，施行恫嚇，以索取財物為構成要件，不以所藉
    權勢事由在其職務範圍內，或與其職務有直接關係為必要。
    又其方式固不限於以言詞、文字或動作，但必使人畏怖生懼
    始克相當，有最高法院92年度台上字第1296號判決可參。
參、本件公訴意旨認被告涉有前開罪嫌，無非係以：證人甲○○
    及丙○○之證詞，輔以扣案錄音帶三卷及公訴人於91年6 月
    12日會勘筆錄、金門縣議會第3 屆第1 次定期會及第1 次臨
    時會議事錄及金門縣立文化園區整體規劃新建工程預建地整
    地工程合約書等資為論據。訊之被告堅決否認上開犯行，辯
    稱其係受甲○○、丙○○之託前往了解本件始末，係為了選
    民服務而為，非其主動找甲○○及丙○○，至於錄音帶之內
    容，係證人甲○○要被告幫忙處理之事情，且錄音帶內之內
    容，並無提及倘證人甲○○未給錢，則有如何之不利益等情
    ，而證人甲○○亦僅係擔心工程麻煩，與恐懼尚屬有別，故
    非屬勒索之行為等語。經查：
（一）證人丙○○於本院結稱：「甲○○問我議員熟不熟，我說
      有一個朋友的哥哥，所以甲○○要我去了解，問工地的事
      情，後來拜託我去找他；柯說是議會的人說的，但沒有說
      那個人；是我主動打電話給他（指被告丁○○）。」等語
      ，其於93年4 月16日檢察官訊問時，亦供稱：「甲○○告
      訴我說丁○○議員要向他要錢，要我去跟丁○○談。」；
      另證人甲○○在本院審理時證稱：「剛開始我有聽到被告
      要找我，因丙○○與被告比較熟，我請丙○○找被告，我
      不知道被告找我何事。」等語，與證人丙○○證述情節相
      符。雖證人丙○○於同年4 月13日在法務部調查局福建省
      調查處接受詢問時供稱：金門縣議員丁○○曾在91年5 月
      初某日（詳細日期我不清楚）多次向我表示，說鴻偉公司
      進行文化園區整地工程施作有偷工減料之嫌等語，其先前
      之陳述與審判中不符，參照證人丙○○向檢察官所為之陳
      述及證人甲○○之證言，顯見證人丙○○於司法警察官調
      查時之陳述，並無較具可信之特別情況，自以證人丙○○
      於審理中之證言可採。足見證人丙○○開始與被告接觸，
      係受證人甲○○之委託，而非被告主動接洽證人丙○○及
      甲○○。
（二）證人甲○○在本院結證證稱：「被告透過人傳話，我請丙○○與被告聯絡 (本院審理卷第93頁)… 剛開始我有聽到
      被告要找我，因丙○○與被告比較熟，我請丙○○找被告
      ，我不知道被告找我何事…我為了保護自己，就準備錄音
      ，請丙○○約被告再談第二次…（本院審理卷第99頁）」
      等語。關於被告是否透過他人向證人甲○○索取金錢，證
      人甲○○於本院審理時，前後證言不一致，唯對於被告主
      動透過「何人」其索討金錢，及其從「何人」得悉被告「
      放話」索取金錢，均不能具體指明該傳話或提供資訊之第
      三者係何人，本院無法加以調查，綜合證人甲○○與丙○○之證言，與二證人與被告對話之錄音譯文，本院認本案
      前後共四次之商談，應係因證人甲○○因風聞外界對「文
      化園區整建工程」有所耳語，主觀上誤認被告有意索賄，
      才主動請丙○○透過關係與被告接觸，而非被告主動透過
      第三者向證人甲○○表達索賄之意。
（三）證人丙○○與被告見面會談係於91年4 月24四日金門縣議
      會第四審查小組前往文化園區施工現場瞭解之後，而證人
      即第四審查小組之議員戊○○於本院審理時亦證稱：係民
      眾檢舉，案子分給文教小組，伊是召集人；小組處理時被
      告沒有參與，也未到現場看；伊從未聽過被告提到「鴻偉
      」公司的事；被告是第二小組的等語，顯見被告於證人丙○○與其接觸之前，並未參與文化園區的施工監督事宜，
      又無證據證明被告曾介入或探詢上開工程施工設計問題，
      難認有何「藉端施行恫嚇」之可能。
（四）就公訴人所稱被告索賄之金額數目而言，由證人即丙○○
      在本院之證詞：「…被告說傳言工程偷工減料2000萬，被
      告沒有直接說是何人講的，只說是聽人家傳言的，甲○○
      先前就有聽到這個風聲，才叫我去找被告，被告問我說甲○○是否有得罪人，否則怎麼會有這種事情（本院審理卷
      第75頁)， 甲○○叫我去問要多少錢，錢要如何給（本院
      審理卷第76頁）…第2 次好像是甲○○要我去問一下，被
      告有說到2000萬，有說工程偷工，人家要4 分之1 ，…我
      回去告訴甲○○，甲○○要我去問被告誰要4 分之1 的錢
      ，到底是誰要這筆錢，這是第3 次（本院審理卷第81頁)
      」及證人甲○○在本院之證詞：「…被告原來說有5 個議
      員，每個100 萬，所以是500 萬，後來被告說要相挺，他
      的份不要，但有3 個議員要，每個50萬，所以500 萬降到
      150 萬，…被告說有給錢就幫我處理那些問題 (本院審理
      卷第97頁)… 」以觀，輔以91年5 月21日對話譯文中被告
      曾言：「…是他們那個小組的…育小組的…我才會開口五
      ，其他的呢，他們拿去做公關（偵字第177 號卷第32卷，
      以下偵卷案號同）」，準此，則關於金額500 萬及150 萬
      元部分，係由被告主動提出等情，堪以認定。
（五）然查，本件被告於4 次商談中，均無提及若未依約給付50
      0 萬之金額，將會採取何種積極行為而不利證人甲○○之
      話語；卷附91年5 月13日對話之譯文中記載：「（丙○○
      ）：我已經跟老闆 (即甲○○）講過了， (被告）：那他
      （即甲○○）怎麼說？（丙○○）：有啦！他說看要怎樣
      子處理，而你們也沒有開票額度，你們是幾個人要？（被
      告）：我說給你聽，這個一下去，是全部解決了…就是全
      部把你們用好！議會也不會再去吵，也不會再去看（偵卷
      第17頁）」、同年5 月16日對話譯文記載：「 (被告）：
      我早上已經跟人家談好了，我跟人家提了，…環保局和警
      察局這方面我們一定替你們解決（偵卷第21頁）…我們也
      幫你們保證到這個最基本的不會被爆出來；他（甲○○）
      不要的話，就當做沒有這回事，那他的事，我就沒有辦法
      幫忙 (偵卷第23頁））」、及同年5 月21日對話之譯文：
      「（被告）…那個車子你去跑沒有關係，我現在連警察，
      連環保都講好了，沒有事情，…這兩個單位我幫你處理(
      偵卷第30頁)… 我兩個單位讓我們去，你那天不是提過這
      兩個單位，我不是跟你說好了，這兩個單位我負責，…教
      育小組在做評審，我在，我就整個按住 (偵卷第31頁)…
      很多事情我一定幫你處理得好好的。（甲○○）：因為我
      很多事情現在沒有辦法做，因為局長說你一出去做，就要
      開100 萬了，警察局早上、下午要二班制，都是要開我的
      車子…（被告）：這個以後，警察永遠就不會再跟你開罰
      單了，跟你保證這個啦！…我明天就跟阿波講，跟許寬講
      ，叫他這事情就算了…今天我壓下去了，我跟你保證了，
      我會去找警察局、環保局（偵卷第33頁）（甲○○）但裡
      面的人說警察局說，這禮拜要抄我的。（被告）這些都不
      要緊，我們會去切。（甲○○）聽說是局長親自下令的（
      被告）局長我們叫他不要去，就不會去了…我先去解決車
      子的事 (偵卷第34頁)… 我跟你說，我會回去解決…我幫
      忙負責你這個工程完全到沒有事情，接下來明天到警察局
      和環保局走一趟，這個我做得到 (偵卷第36頁)」 從上開
      譯文內容綜合以觀，被告向甲○○及丙○○所表達者，並
      非被告欲利用具有議員之資格，在議會提案質詢，或透過
      議員同仁提案質詢，造成鴻偉公司之工程有無法順利進行
      之風險，而係願代為疏通有意提出質詢之議員，故不僅未
      為不利之告知，而是如證人甲○○若依約給付時，被告將
      替證人甲○○解決該工程關於偷工減料之傳聞與議員提案
      質詢時，可能帶來工程延宕的風險，並積極主動解決該公
      司因交通等罰單所造成之困擾，並無惡害之通知。簡而言
      之，被告與證人丙○○、甲○○之對話，並未提到如甲○○不給付賄款時，將提案質詢或請其他議員質詢，或施加
      壓力予警察、環保單位加強取締，而造成鴻偉公司施工過
      程不順利，而僅是消極不予協助；被告既無協助之法定義
      務，其以證人甲○○不交付金錢即表示不予協助處理困難
      ，與恫嚇之構成要件不符。況91年5 月30日於議會提出質
      詢者，係議員戊○○，與被告無涉；被告事後亦無針對鴻
      偉公司有其他積極干擾或阻礙行為；91年6 月12日會勘時
      亦係福建金門地方法院檢察署發函邀請，而非被告主動要
      求參與，顯見被告應無施用任何恫嚇之言詞或動作。
（六）又證人甲○○於本院審理時之證言：「 (與被告交涉過程
      中有無感到害怕？)有 一點，但也不完全，我沒有偷工減
      料，但怕麻煩，怕程序上囉嗦 (本院審理卷第98頁)… (
      有想要付嗎？）有想，那時還在籌錢（本院審理卷第100
      頁)… 檢察長勘驗過後，我以為沒事，但經過一段時間，
      調查局去我家搜索，搬走很多東西，後來才爆發這個案件
      ，不是我去檢舉的」及證人即本件工程建築師乙○○在本
      院審理時之證言：「… (有無偷工減料？）沒有 (本院審
      理卷第103 頁)」 ，足證本件工程就甲○○而言，其係認
      知該工程並無偷工減料之情事，僅係因害怕傳言造成工程
      施工過程手續之繁瑣，始與被告談判金額，此再輔以證人
      丙○○在本院審理時之證言：「…甲○○做事的風格是麻
      煩人家，看需要多少，他做得到就會給 (本院審理卷第73
      頁)」 益明。是故，本院審酌被告對證人甲○○、丙○○
      共四次商談過程中，所提及之內容，均未涉及任何惡害之
      告知，而係表達依約交付款項後，將協助證人甲○○之問
      題；且衡諸常情，工程之施作，倘因行政手續之繁瑣，將
      造成工程施工延宕，對施工單位勢將造成莫大困擾，然證
      人甲○○既自信其工程未有任何偷工減料之事，則上開困
      擾及嫌麻煩等情，即尚不足造成證人甲○○之畏懼，而與
      「施行恫嚇」需使人產生畏佈生懼之要件有間。參以本件
      案情之揭露復非證人甲○○主動向偵查機關提出檢舉告發
      ，益徵證人甲○○對被告之言，尚未達於生畏懼之程度。
（七）綜上所述，本件被告並未主動以某種事由為藉口，向證人
      甲○○索取財物，亦無惡害之告知，以施行恫嚇，證人甲○○又未因被告提及金額之事而受畏懼，而遍查卷內資料
      ，復無其它證據足證被告確有有公訴人所訴犯行，即不能
      證明被告犯罪，自應諭知無罪之判決。
肆、另按貪污治罪條例業經於八十五年十月二十三日及九十年十
    一月七日二度修正，其第六條第一項第四款圖利罪之犯罪構
    成要件自原定「對於主管或監督之事務，直接或間接圖利」
    ，修正為「對於主管或監督之事務，直接或間接圖私人之不
    法利益」，再修正為「對於主管或監督之事務，明知違背法
    令，直接或間接圖自己或其他私人不法利益，因而獲得利益
    」，同時刪除未遂犯處罰之規定。亦即，現行圖利罪之成立
    ，應以行為人對於主管或監督之事務，明知違背法令，直接
    或間接圖自己或其他私人不法利益，並因而獲得利益為構成
    要件。其犯罪構成要件較舊法更為嚴謹，並已修正改為結果
    犯，且不處罰未遂犯，有最高法院93年度台上字第1848號判
    決意旨足資參照。經查本件被告雖有向證人甲○○提及若交
    付500 萬之金額，則可利用議員之身分代為處理工程上所遭
    遇的問題，然證人甲○○並未實際交付上開金額，從而，被
    告並無得利之事實，揆諸前開判決意旨，被告之行為，自不
    構成任何圖利之犯行。
伍、至證人甲○○因耳聞議員欲透過議會質詢之方式，以杯葛本
    件工程，為避免工程因議員質詢帶來麻煩，將造成工程延宕
    ，向被告請求協助處理，被告卻利用證人甲○○擔心之際，
    詐稱若交付500 萬元（後降為150 萬元）之賄款，則將上開
    款項轉交其它議員即議長莊良時、議員戊○○、陳玉珍、張
    光海，以換取上開議員不加質詢之機會，則被告是否有利用
    證人甲○○之錯誤認知，而使其為財產處分之行為，而涉有
    詐欺取財未遂罪嫌，因與本件起訴事實之社會基本事實不同
    ，本院自無審酌之餘地，應由檢察官另行偵查處理，併此敘
    明。
據上論結，應依刑事訴訟法第301條第1項，判決如主文。
本案經檢察官吳祚延到庭執行職務
中　　華　　民　　國　　94　　年　　5 　　月　　13　　日
　　　　　　　　　刑事庭審判長  法　官　施慶鴻
                                法  官  林鈺琅
                                法  官  林慶郎
以上正本證明與原本無異。
如不服本判決，應於判決送達後10日內，向本院提出上訴狀。
　　　　　　　　　　　　　　　　書記官　陳鴻璋
中　　華　　民　　國　　94　　年　　5 　　月　　13　　日
